【裁判字號】    97,易,2466
【裁判日期】    970721
【裁判案由】    詐欺
【裁判全文】
臺灣臺中地方法院刑事判決              97年度易字第2466號
公  訴  人  臺灣臺中地方法院檢察署檢察官
被      告  戊○○
                    國民
                    （
上列被告因詐欺案件，經檢察官提起公訴（九十七年度偵緝字第
一一八八號），被告於準備程序中就被訴事實為有罪之陳述，受
命法官經聽取當事人之意見後，由本院合議庭裁定由受命法官獨
任改行簡式審判程序判決如下：
    主    文
戊○○幫助意圖為自己不法之所有，以詐術使人將本人之物交付
，處有期徒刑月，如易科罰金，以銀元佰元即新臺幣玖佰元
折算壹日。
    犯罪事實
一、戊○○雖預見他人收取存摺帳戶將用以詐欺取財，且果用於
    詐欺取財亦不違背其本意，竟基於幫助詐欺之不確定犯意，
    於民國九十一年十月七日至九十一年十一月間某日，在臺中
    市○○街附近，提供其所有之彰化商業銀行北屯分行（下稱
    上開彰化銀行）帳號00000000000000號、合作金庫商業銀行
    西臺中分行（下稱上開合作金庫）帳號0000000000000號金
    融帳戶之存摺、印章及金融卡（含密碼），交付予真實姓名
    年籍不詳、綽號「阿俊」之成年男子，幫助該成年男子所屬
    詐欺集團為詐欺取財犯行時，作為存匯款及提款帳戶使用，
    任由他人藉以遂行詐欺取財犯罪。嗣前述詐欺集團成員共同
    基於意圖為自己不法所有之犯意聯絡，於九十一年十一月底
    某日，自稱為奇摩賣家，向丁○○誆稱：須先匯款作為銀行
    人事管道費用及預先支付第一年之還款金額，始能貸款新臺
    幣（下同）一百二十萬元云云，致丁○○不疑有他而陷於錯
    誤，陸續將三萬八千元及八萬五千元匯至戊○○之上開彰化
    銀行、合作金庫二帳戶。又於九十一年十二月九日上午十時
    許，撥打電話向甲○○佯稱：須先匯押金始能貸得款項云云
    ，致甲○○不疑有他而陷於錯誤，分次將共計九萬四千五百
    元匯至戊○○所有之之上開彰化銀行、合作金庫二帳戶。復
    於九十一年十二月二十五日，自稱為「林淑惠」、「張先生
    」及「何主任」，向乙○○詐稱：繳交保證金後便能借貸云
    云，致乙○○不疑有他而陷於錯誤，將二萬六千元匯至戊○○所有之上開彰化銀行帳戶。嗣丁○○、甲○○及乙○○知
    悉受騙而報警處理，始查獲上情。
二、案經丁○○、甲○○、乙○○訴由臺中市警察局第二分局報
    告臺灣臺中地方法院檢察署檢察官偵查起訴。
    理    由
一、本件被告戊○○所犯為死刑、無期徒刑、最輕本刑為三年以
    上有期徒刑以外之罪，且非高等法院管轄第一審之案件，經
    本院合議庭裁定由受命法官行準備程序時，被告就被訴事實
    為有罪之陳述後，復經本院合議庭裁定由受命法官獨任行簡
    式審判程序，是其證據之調查，自不受刑事訴訟法第一百五
    十九條第一項、第一百六十一條之二、第一百六十一條之三
    、第一百六十三條之一及第一百六十四條至第一百七十條規
    定之限制，刑事訴訟法第二百七十三條之一第一項、第二百
    七十九條第二項前段、第二百七十三條之二分別定有明文，
    合先敘明。
二、上開犯罪事實，業據被告戊○○於本院準備程序及審理中坦
    承不諱，且該真實姓名年籍不詳、綽號「阿俊」之成年男子
    所屬詐欺集團成員所為前述詐欺犯行，亦據被害人丁○○、
    乙○○於警詢及偵查時、被害人甲○○於警詢中指述綦詳，
    並有彰化銀行北屯分行九十二年二月二十日彰北屯字第421
    號函暨所附之戊○○上開彰化銀行帳戶之開戶基本資料、交
    易明細表各一份及合作金庫商業銀行西臺中分行九十二年四
    月十五日合金西臺中存字第0920001915號函暨所附之開戶基
    本資料、資金往來明細表各一份在卷可稽，復有信用貸款廣
    告影本一份及被害人匯款收據影本五紙附卷可參，堪認被告
    自白屬實。按今日一般人至郵局或銀行開設帳戶使用，實非
    難事，並無任何特別資格之限制，如非供犯罪之非法使用，
    衡諸常情，自無置自己名義帳戶不用，而取得他人帳戶使用
    之必要。且金融存款帳戶事關存戶個人財產權益之保障，其
    與存戶印鑑章結合，具高度專有性，若非申請人本人或與本
    人親密關係者，難認有何理由可自由流通使用該存摺之必要
    ，一般人皆有妥為保管，防阻他人任意使用之認識，縱因特
    殊情況偶有交付他人使用之需，亦必然深入瞭解用途後再行
    提供以使用，方符常情。而該等專有物品如落入不明人士手
    中，極易被利用為與財產有關之犯罪工具，此又係具備一般
    生活智識者皆能體察之常識；參以邇來詐欺者使用他人存摺
    作為指示被害人匯款工具之犯罪類型層出不窮，並廣經媒體
    披載，凡對社會動態尚非全然不予關注者均能知曉。本件被
    告戊○○係具有一般智識程度之成年人，對於上開各情自有
    認識，是被告提供其所開設之上開彰化銀行、合作金庫帳戶
    資料時，其主觀上顯具有縱使該真實姓名年籍不詳、綽號「
    阿俊」之成年男子取得該存摺、印章及金融卡（含密碼）後
    ，持以作為詐欺取財之用，亦不違背其本意之不確定故意至
    明。然以被告僅係單純依該真實姓名年籍不詳、綽號「阿俊
    」之成年男子要求提供前開金融帳戶存摺、金融卡等資料，
    並未參與詐騙被害人財物之構成要件行為，是主觀上僅係基
    於幫助他人詐欺取財之意思，亦屬無疑。綜上所陳，被告前
    開自白確與事實相符，均堪信採。本件事證明確，被告上開
    犯行洵堪認定。
三、新舊法比較部分：
  (一)被告行為後，刑法部分條文於九十四年二月二日經總統公布
    修正，並自九十五年七月一日起施行。又刑法施行法增訂第
    一條之一，亦於九十五年六月十四日經總統公布，並自同年
    七月一日起施行。按行為後法律有變更者，適用行為時之法
    律，但行為後之法律有利於行為人者，適用最有利於行為人
    之法律，現行刑法第二條第一項定有明文。此條規定係規範
    行為後法律變更所生新舊法律比較適用之準據法，是刑法第
    二條本身雖經修正，但刑法第二條既屬適用法律之準據法，
    本身尚無比較新舊法之問題，於新法施行後，應一律適用裁
    判時之現行刑法第二條之規定，為「從舊從輕」之比較，合
    先敘明。
  (二)刑法第三百三十九條第一項之詐欺取財罪，其罰金刑之法定
    刑原為得科或併科銀元一千元以下罰金，因罰金罰鍰提高標
    準條例第一項前段規定，提高為十倍，為得科銀元一萬元以
    下罰金。而依修正後刑法施行法第一條之一規定：「（第一
    項）中華民國九十四年一月七日刑法修正施行後，刑法分則
    編所定罰金之貨幣單位為新臺幣。（第二項）九十四年一月
    七日刑法修正時，刑法分則編未修正之條文定有罰金者，自
    九十四年一月七日刑法修正施行後，就其所定數額提高為三
    十倍。但七十二年六月二十六日至九十四年一月七日新增或
    修正之條文，就其所定數額提高為三倍」，及刑法第三十三
    條第五款修正為：「主刑之種類如下：五、罰金：新臺幣一
    千元以上，以百元計算之」等規定觀之，依修正後之法律，
    刑法第三百三十九條第一項詐欺取財罪所得科處之罰金刑最
    高額為新臺幣三萬元、最低額為新臺幣一千元，然依被告行
    為時即修正前刑法第三十三條第五款規定之罰金最低額為銀
    元一元，並提高十倍計算，前開罰金刑，最高額為銀元一萬
    元，最低額為銀元十元，若乘以三倍而換算為新臺幣，最高
    額雖與新法同為新臺幣三萬元，然最低額僅為新臺幣三十元
    。因此，比較上述修正前、後之刑罰法律，自以被告行為時
    即修正前關於科處罰金刑之法律較有利於被告。
  (三)本件被告行為後，刑法第四十一條第一項前段亦有修正，修
    正前刑法第四十一條第一項前段規定：「犯最重本刑為五年
    以下有期徒刑以下之刑之罪，而受六個月以下有期徒刑或拘
    役之宣告，因身體、教育、職業、家庭之關係或其他正當事
    由，執行顯有困難者，得以一元以上三元以下折算一日，易
    科罰金。」，再被告行為時之易科罰金折算標準，修正前罰
    金罰鍰提高標準條例第二條（已於九十五年五月十七日修正
    刪除，並自九十五年七月一日起施行）前段規定，就其原定
    數額提高為一百倍折算一日，則本案被告行為時之易科罰金
    折算標準，應以銀元一百元以上，三百元以下折算一日，經
    折算為新臺幣後，應以新臺幣三百元以上，九百元以下折算
    一日。而修正後刑法第四十一條第一項前段則規定：「犯最
    重本刑為五年以下有期徒刑以下之刑之罪，而受六個月以下
    有期徒刑或拘役之宣告者，得以新臺幣一千元、二千元或三
    千元折算一日，易科罰金。」，經比較新舊法結果，以行為
    時所適用之修正前刑法第四十一條第一項、修正前罰金罰鍰
    提高標準條例第二條規定較有利於被告，是依刑法第二條第
    一項前段之規定，自應適用行為時即修正前刑法第四十一條
    第一項前段、修正前罰金罰鍰提高標準條例第二條之規定，
    併諭知被告易科罰金之折算標準。
  (四)又刑法第三十條幫助犯之規定，於九十四年一月七日修正、
    九十五年七月一日施行前之規定為：「幫助他人犯罪者，為
    從犯。雖他人不知幫助之情者，亦同。從犯之處罰，得按正
    犯之刑減輕之。」，修正施行後之規定則為：「幫助他人實
    行犯罪行為者，為幫助犯。雖他人不知幫助之情者，亦同。
    幫助犯之處罰，得按正犯之刑減輕之。」，揆諸本條之修正
    理由係為確認幫助犯採共犯從屬性說之「限制從屬形式」，
    並避免「從犯」之不同解讀，而將「從犯」修正為「幫助犯
    」，並明示幫助犯之成立，亦以被幫助者著手犯罪之實行，
    且具備違法性為必要，而將條文文字修正為「幫助他人實行
    犯罪行為者，為幫助犯」。顯見修正前、後刑法第三十條關
    於幫助犯之規定，僅作文字修正，並無有利、不利之情形，
    自無新舊法比較適用之問題（最高法院九十五年度臺上字第
    六０一六號判決、最高法院九十五年第二十一次刑事庭會議
    決議參照）。
  (五)另刑法第五十五條前段想像競合犯之內容，固有修正，惟比
    較新、舊法結果，此部分條文之修正，對被告之法律效果並
    無不同，即無刑法第二條第一項規定之適用，應依裁判時法
    即新法論處。
四、經查，前開真實姓名年籍不詳、綽號「阿俊」之成年男子所
    屬不法犯罪集團成員，基於意圖為自己不法所有之犯意聯絡
    ，以前揭方式詐欺被害人丁○○、甲○○、乙○○，並致使
    其等因而陷於錯誤，分別匯款至被告上開彰化銀行、合作金
    庫帳戶，該真實姓名年籍不詳、綽號「阿俊」之成年男子暨
    所屬不法詐欺集團成員所為，均應係犯刑法第三百三十九條
    第一項之詐欺取財罪。又該詐欺集團成員彼等之間顯然有犯
    意聯絡及行為之分擔，為共同正犯。按刑法上之幫助犯，係
    指以幫助之意思，對於正犯資以助力，而未參與實施犯罪之
    行為，且幫助犯之幫助行為，對於正犯之犯罪實施，僅須具
    有助成或促成之作用為已足，不以具體之有效性為要件。查
    本件被告戊○○將存摺、印章及金融卡（含密碼）等物交付
    予前揭詐欺集團供詐欺取財使用，其本身並未參與詐欺取財
    之犯罪行為，顯係以幫助之意思，參與詐欺取財構成要件以
    外之行為，為幫助犯，核被告所為，應成立修正後刑法第三
    十條第一項、第三百三十九條第一項之詐欺取財罪之幫助犯
    ，並依修正後刑法第三十條第二項之規定減輕其刑（最高法
    院九十五年度臺上字第六０一六號判決、最高法院九十五年
    第二十一次刑事庭會議紀錄參照）。而被告提供系爭銀行帳
    戶二個，幫助詐欺集團已成年成員使用，分別詐欺被害人等
    三人，惟被告僅有一幫助行為，應僅能就被告之行為為一次
    之評價，以免重複評價被告之行為，是應認被告以一幫助行
    為，同時侵害多數被害人之財產法益，並觸犯數幫助詐欺取
    財罪名，為同種想像競合犯，應依刑法第五十五條前段之規
    定，從一重處斷。另前揭詐欺集團成員等人，為前開詐欺取
    財犯行，有犯意聯絡及行為分擔，固均為共同正犯，惟幫助
    犯係從犯，從屬正犯而成立，刑法上既無「共同幫助」之情
    ，當亦無「幫助共同」之可言（司法院七０廳刑一字第一一
    ０四號函亦同此見解），併予敘明。爰審酌被告之素行、犯
    罪動機，及其擅自提供金融帳戶供他人非法使用，非惟幫助
    詐騙者遂行詐財目的，同時使詐欺者得以隱匿其真實身分，
    減少遭查獲之風險，愈使其肆無忌憚，助長犯罪之猖獗，惟
    念及被告坦承犯行等一切情狀，量處如主文所示之刑，並諭
    知易科罰金之折算標準，以資懲儆。
五、另被告曾於本件偵查中經傳喚未到，而遭臺灣臺中地方法院
    檢察署於九十三年七月二十二日通緝，於九十七年五月十六
    日始經緝獲歸案，有該署中檢守偵咸緝字第二四九七號通緝
    書、臺中縣警察局豐原分局通緝（協尋）案件報告書在卷可
    稽，被告顯係於中華民國九十六年罪犯減刑條例施行前遭通
    緝，且非屬自動於九十六年十二月三十一日以前自動歸案接
    受偵查者，依該條例第五條之規定，自無該條例減刑規定之
    適用，在此一併敘明。
據上論斷，依刑事訴訟法第二百七十三條之一第一項、第二百九
十九條第一項前段，刑法第二條第一項前段、第三百三十九條第
一項、第三十條第一項、第二項、第五十五條、修正前刑法第四
十一條第一項前段，罰金罰鍰提高標準條例第一條前段、修正前
罰金罰鍰提高標準條例第二條，現行法規所定貨幣單位折算新臺
幣條例第二條，判決如主文。
本案經檢察官丙○○到庭執行職務。
中    華    民    國    97    年    7    月     21    日
                  臺灣臺中地方法院刑事第四庭
                              法  官     林學晴
上正本證明與原本無異。
如不服本判決，應於送達後十日內向本院提出上訴狀（須附繕
本），上訴於臺灣高等法院臺中分院。
                              書記官     簡雅文
中    華    民    國    97    年    7    月     21    日
【附錄論罪科刑法條】
刑法第三百三十九第一項：
意圖為自己或第三人不法之所有，以詐術使人將本人或第三人之
物交付者，處五年以下有期徒刑、拘役或科或併科一千元以下罰
金。


司法院資訊處製作；財團法人民間司法改革基金會備份。
